最高法院刑事判決　　　　　　一○○年度台上字第一○五四號
上　訴　人　○○○○
上列上訴人因妨害性自主等罪案件，不服台灣高等法院中華民國
九十九年十二月七日第二審判決（九十九年度上訴字第二六○九
號，起訴案號：台灣○○地方法院檢察署九十九年度偵字第六八
三三號），提起上訴，本院判決如下：
    主  文
上訴駁回。
    理  由
一、強制性交部分：
按刑事訴訟法第三百七十七條規定，上訴於第三審法院，非以判
決違背法令為理由，不得為之。是提起第三審上訴，應以原判決
違背法令為理由，係屬法定要件。如果上訴理由書狀並未依據卷
內訴訟資料，具體指摘原判決不適用何種法則或如何適用不當，
或所指摘原判決違法情事，顯與法律規定得為第三審上訴理由之
違法情形，不相適合時，均應認其上訴為不合法律上之程式，予
以駁回。本件上訴人○○○○關於強制性交部分之上訴意旨略稱
：(一)、被害人Ａ女（真實姓名年籍詳卷）住處房門確有內鎖等情
，業據證人徐○○、魏○○證述在卷，且Ａ女自承睡覺時有鎖門
之習慣，則上訴人持有Ａ女住處之鑰匙，僅能開啟Ａ女住處樓下
大門，本件若非Ａ女自願打開房間之門鎖，上訴人豈能進入Ａ女
房間，並與Ａ女合意發生性行為。乃原審對於前揭證人徐○○、
魏○○有利於上訴人之證詞，不予採信，在無任何積極證據下，
以臆測方式認定上訴人係以侵入住宅之方法對Ａ女為強制性交行
為，顯有違證據法則及經驗法則，亦有判決理由不備之違法。(二)
、原審以見Ａ女於案發後行為舉止已有異常，又因其知悉加害人
為上訴人，但猶豫是否報警而內心掙扎等情，認定Ａ女有「創傷
後壓力症候群」之症狀云云，然Ａ女是否有「創傷後壓力症候群
」，需具有心理或病理之特別專業知識始足加以判斷，如須作為
犯罪事實之依據，必須以鑑定方式為之，並應請鑑定人到場具結
作證並接受上訴人或辯護人為對質詰問，原審遽為前揭認定，已
違反證據法則，其判決當然違背法令。(三)、證人Ｂ女（真實姓名
年籍詳卷）及松○○於第一審中所為之「感覺很危險」、「應該
是……」、「感覺Ａ女很害怕」、「我覺得Ａ女怪怪的」、「看
起來狀況不好」、「我覺得有發生事情」等證言，均屬「意見供
述」，依刑事訴訟法第一百六十條：「證人之個人意見或推測之
詞，除以實際經驗為基礎外，不得作為證據。」之規定，應無證
據能力。乃原審判決未區分及說明證人Ｂ女及松○○之證述，究
係基於何種實際經驗為基礎而為之客觀陳述？抑或僅屬其個人單
純主觀意見、臆測之詞或傳聞供述？復以「證人以聞自被害人本
人在審判外之陳述作為內容所為之轉述」，作為「被害人之供述
」之補強證據，顯然違背證據法則。(四)、原判決所引之內政部警
政署刑事警察局（下稱刑事警察局）之內容為確認在Ａ女內褲、
肛門處所採集之精子細胞層與上訴人型別相同之鑑驗書，僅能證
明上訴人於案發當日曾與Ａ女發生性行為，無法推論強制性交之
事實；關於Ａ女以行動電話傳送內容為「SOS TASUKETE」予證人
松○○之簡訊，意義不明，無法證明為求救簡訊；刑事警察局關
於內容為：警方於民國九十九年三月六日採集上訴人鞋底所黏貼
膠帶碎片，經與Ａ女房間垃圾桶內採集之膠帶碎片相比對，確認
兩者紋路及斷裂端之邊緣斷裂型態特徵吻合，可認上訴人鞋底所
採得之膠帶碎片係源自Ａ女房間垃圾桶採得之膠帶碎片之鑑定書
，無法證明Ａ女是否先遭綑綁而被性侵害，亦無法證明綑綁之時
間先後；○○醫學大學附設醫院受理疑似性侵害事件驗傷診斷書
所載：Ａ女之左胸有咬痕，右手腕有明顯綑綁傷痕等情，均無法
證明Ａ女有遭受強制性交之事實。上開證據資料，均不足以作為
Ａ女證詞之補強證據，乃原審竟以上述證據認定上訴人成立犯罪
，均出於主觀之臆測，自屬違背法令。(五)、原審對於上訴人之辯
護人聲請勘驗現場之請求，未置可否，卻逕行判決，有應於審判
期日調查之證據而未予調查之違法等語。
惟查：證據之取捨、事實之認定，乃事實審法院職權行使之範圍
，事實審法院經調查證據之結果，本於確信，依自由心證之取捨
證據，苟其取捨，與經驗法則或論理法則無違，即不得任意指為
違法，而據為適法之第三審上訴理由。本件原判決認定上訴人有
原判決事實欄所載之加重強制性交之犯行，因而撤銷第一審為上
訴人科刑之判決，改判仍論處上訴人加重強制性交罪刑（處有期
徒刑七年六月）。係以：上訴人之部分陳述，證人即被害人Ａ女
之證詞、證人松○○、Ｂ女之證詞、通聯紀錄、刑事警察局九十
九年三月十日刑鑑字第○九九○○三二三八二號鑑定書、九十九
年三月十一日刑醫字第○九九○○三○九三三號鑑驗書、○○醫
學大學附設醫院受理疑似性侵害事件驗傷診斷書、勘驗行動電話
之筆錄、拘票、證物清單等證據資料，為綜合之判斷。已詳細敘
述其所憑之證據及認定之理由，並就上訴人否認有加重強制性交
犯行，其辯詞不可採之理由，予以指駁。所為論斷，俱有卷存證
據資料可資覆按，從形式上觀察，並無採證或認定事實違背經驗
法則或論理法則，或其他違背法令之情形。另查：(一)、原判決已
於理由三、(二)、2.、內說明：「Ａ女住處房間內確裝有內鎖，
固據同住該址之證人徐○○、魏○○於本院審理時證述在卷，惟
內鎖（如門鍊鎖）與一般門鎖不同，內鎖係加強門鎖防盜防閑功
用，於門外並無法開啟該內鎖，如門鎖已上鎖，縱未使用內鎖，
無鑰匙之人除破壞門鎖外，並無法開啟房門進入。依Ａ女證述其
平常回家都有鎖門習慣，所以當晚應該也有鎖門。則Ａ女既已鎖
門，縱未將內鎖上鎖，亦足防盜，辯護人僅以Ａ女房間既有內鎖
，除非Ａ女開啟否則被告（即上訴人，下同）如何進入云云，以
此推測係Ａ女主動開啟房門讓被告進入云云，並無可採。」等語
，所為論斷，並無違反經驗法則及論理法則。上訴意旨(一)係就原
判決已說明事項，持憑己見而為不同之評價，且重為事實之爭執
，自非上訴第三審之合法事由。(二)、證據之取捨與證據證明力之
判斷，屬於事實審法院得自由裁量、判斷之職權，苟其判斷不悖
一般日常生活經驗定則，即不得任意指摘其為違背法令。而性犯
罪之被害人於遭受性侵害後，通常會有情緒震驚、不信任感、尷
尬、羞恥、罪惡感、情緒低落、麻木、無能為力、混亂、否定、
恐懼、憂慮、憤怒、隱瞞、逃避、睡眠障礙等「創傷後壓力症候
群」或其他情緒性之具體表現行為。而在司法調查過程中，被害
人可能因相關參與人員對待之態度或問話之技巧、對詢問或詰問
之內容難以啟齒、害怕遭受親友指責、不願重覆記憶被害經過，
或因心理受創、精神、體力無法負荷等因素，致無法陳述或為完
整陳述，甚至拒絕陳述等情。本件原審依據被害人Ａ女於偵查中
、證人松○○、Ｂ女於第一審中之證言，認Ａ女於案發後行為舉
止已有異常，又因其知悉加害人係上訴人，但猶豫是否報警而內
心掙扎，出現上述具體表現行為，本於通常經驗及已為實務及精
神醫學接受之見解，判斷Ａ女之表現符合「創傷後壓力症候群」
之情形；復說明：證人松○○證述其與Ａ女見面時，覺得「Ａ女
怪怪的，而且有些事隱瞞我，當時Ａ女看起來狀況不好，Ａ女的
表情、臉色都跟平常不一樣，我覺得有發生事情」。Ｂ女證述其
與Ａ女通電話時，Ａ女講電話口氣不對勁，感覺很危險，與Ａ女
見面時，感覺Ａ女很害怕，Ａ女有哭泣等情，則為證人松○○、
Ｂ女親身所體現而就其見聞所為事實之描述，自非傳聞等語（原
判決理由三、(二)、2.、）。原審採證認事亦無違背經驗法則、
論理法則或證據法則，上訴意旨(二)、(三)所指，亦非適法上訴第三
審之理由。(三)、刑事訴訟法第三百七十九條第十款所稱「依本法
應於審判期日調查之證據」，指該證據在客觀上為法院認定事實
及適用法律之基礎者而言。當事人聲請調查之證據，如與本案之
待證事實或適用法律無關緊要者，事實審不為無益之調查，自不
能指為違法。原判決已載明：上訴人之辯護人於原審聲請赴現場
履勘Ａ女住處，以查明Ａ女住處之隔間材質、隔音效果及有無內
鎖等情，惟證人徐○○、魏○○於原審審理已到庭證述其住處樓
層房間為水泥隔間，房內有內鎖等情，且以案發當時上訴人甫入
Ａ女房間，即以強制力控制Ａ女，摀住其嘴巴，旋以所攜帶之膠
帶黏貼Ａ女嘴巴、眼睛及雙手，Ａ女已無任何呼喊或製造聲音求
救之可能，因之Ａ女住處隔音效果如何，於本案並無重要性，此
部分證據調查聲請亦無必要等語（見原判決理由三、(二)、2.、
），原審既已說明不為無益調查之理由，核無應於審判期日調查
之證據而未予調查之違誤。上訴意旨(五)指摘原審對於上訴人之辯
護人前揭聲請勘驗現場之請求，未置可否，卻逕行判決云云，並
非依據判決內容具體指摘，自難據為上訴第三審之合法理由。至
上訴意旨其餘之指摘，為對於屬原審採證認事職權之適法行使，
徒憑己意就證據資料而為不同之評價，均與法律規定得為第三審
上訴理由之違法情形，不相適合。其此部分上訴不合法律上之程
式，應予駁回。
二、侵占遺失物、竊盜部分：
按刑事訴訟法第三百七十六條所列各罪之案件，經第二審判決者
，不得上訴於第三審法院，為該條所明定。本件上訴人所犯侵占
遺失物、竊盜罪刑部分，原審法院係依刑法第三百三十七條、第
三百二十條第一項論處罪刑，核屬刑事訴訟法第三百七十六條第
一款、第二款之案件，既經第二審判決，自不得上訴於第三審法
院。上訴人一併提起上訴，為法所不許，應併予駁回。
據上論結，應依刑事訴訟法第三百九十五條前段，判決如主文。
中    華    民    國  一○○  年    三    月    十    日
                      最高法院刑事第三庭
                          審判長法官  陳  正  庸  
                                法官  林  秀  夫  
                                法官  林  瑞  斌  
                                法官  謝  靜  恒  
                                法官  郭  毓  洲  
本件正本證明與原本無異
                                      書  記  官  
中    華    民    國  一○○  年    三    月   十七   日
                                                      K